【裁判字號】    97,上易,250
【裁判日期】    980421
【裁判案由】    返還代墊款
【裁判全文】
臺灣高等法院臺南分院民事判決  97年度上易字第250號
上  訴  人丙○○○
          甲○○
          乙○○
共      同
訴訟代理人  許世烜律師
被  上訴人  有龍建設開發股份有限公司
法定代理人  戊○○
訴訟代理人  丁○○
            蔡文斌律師
            李育禹律師
            王建強律師
            王盛鐸律師
            何冠慧律師
上列當事人間請求返還代墊款事件，上訴人對於中華民國97年10
月28日台灣台南地方法院第一審判決（96年度訴字第1232號），
提起上訴，被上訴人並為訴之追加，本院於98年4月7日言詞辯論
終結，判決如下：
    主  文
上訴駁回。
第二審訴訟費用由上訴人丙○○○負擔十分之二；餘由上訴人
連帶負擔。
    事實及理由
甲、程序部分：
一、按訴之變更或追加，非經他造同意，不得為之。但民事訴訟
    法第255條第1項第2款至第6款之情形，不在此限。又訴狀送
    達後，原告不得將原訴變更或追加他訴。但有請求之基礎事
    實同一者，不在此限，同法第446條第1項、第255條第1項第
    2款分別定有明文。是原告於第二審為訴之追加，苟其請求
    之基礎事實同一，即非法所不許。所謂請求之基礎事實同一
    ，係指變更或追加之訴與原訴之主要爭點有其共同性，各請
    求利益之主張在社會生活上可認為同一或關連，而就原請求
    之訴訟及證據資料，於審理繼續進行在相當程度範圍內具有
    同一性或一體性，得期待於後請求之審理予以利用，俾先後
    兩請求在同一程序得加以解決，避免重複審理，進而為統一
    解決紛爭者，即屬之（最高法院95年度台上字第1573號判決
    參照）。
二、查被上訴人於原審起訴時係本於契約之法律關係請求上訴人
    返還代墊款項；嗣又依不當得利之法律關係備位請求上訴人
    返還該不當得利（見本院卷第42、45、46、70頁），與先前
    起訴所主張之契約法律關係之訴訟標的不同，顯係訴之追加
    。惟被上訴人所追加者與其原先起訴所主張者，均係其繳納
    上訴人之被繼承人李武長及上訴人丙○○○所領取「置骨
    灰位」及「往生牌位」營業稅之稅金，而請求上訴人返還該
    稅金金額之事實，核其請求之基礎事實同一，二者所請求之
    利益在社會生活上又可認為同一或關連，且訴訟資料在相當
    程度範圍內具有一體性或關連性，是被上訴人追加不當得利
    為備位之法律關係，合於上開規定，並無須上訴人同意，是
    上訴人雖表示不同意追加（見本院卷第42頁），仍無礙被上
    訴人追加之訴之請求，先予敘明。
乙、實體部分：
一、本件被上訴人主張：伊成立時，即經決議依各股東持有股份
    之不同，分別分配不同數量之「置骨灰位」及「往生牌位」
    予各股東，而分配予各股東之「置骨灰位」，係以每個新台
    幣（下同）6,000元計價，「往生牌位」則以每個1,000元計
    價，惟發給各股東使用權狀之行為，經國稅局認定係屬「銷
    售貨物或勞務」之行為，依法應繳納百分之5之營業稅，即
    「置骨灰位」每個應繳300元，「往生牌位」每個應繳50元
    稅金。惟伊移轉分配予各股東之「置骨灰位」及「往生牌位
    」之使用權，實際上並無向各股東收受買賣價金，伊並未因
    此而獲得任何利益，乃決議由分得「置骨灰位」及「往生牌
    位」之股東自行繳納，並以手續費稱之，於伊繳納後，各股
    東應負清償之責，並經全體股東於89年9月23日召開第5次股
    東會議（下稱系爭股東會議）時，決議「股東尚未依公司規
    定繳清稅金，關於李武長、丙○○○之稅金，暫由公司代
    支付，待統一行銷決定後，由分配金額中逐一扣除。」丙
    ○○○及乙○○均有出席。惟伊早已開放由各股東自行銷
    售所領取之使用權狀，依公平交易法亦無法拘束各股東應統
    一行銷，且應分配予各股東之權狀，亦早已發放完畢，無從
    由統一行銷之分配金額中扣還伊已代繳之稅金。李武長生前
    及丙○○○前亦已自行繳納一部分稅金。伊為李武長代繳
    之稅金為668,550元，為丙○○○代繳之稅金為206,200元
    ，丙○○○、甲○○、乙○○分別為伊之股東兼前任
    董事長李武長之配偶、長子及次子，上訴人依契約及繼承之
    法律關係，丙○○○依契約之約定，均應返還上開金額。
    而其他股東均已將代墊稅金返還予伊，惟上訴人迄未繳清，
    經伊催討亦未獲置理。況百分之5之營業稅係分配取得塔位
    之股東所應負擔，伊代為先行繳納，致上訴人受有無庸支付
    之利益，並因而使伊受有代墊系爭款項之損害，亦得依不當
    得利之法律關係請求上訴人返還。爰【先位】依契約及繼承
    之法律關係，並追加【備位】依不當得利之法律關係，求為
    命(一)上訴人連帶給付668,550元，及丙○○○、甲○○
    自96年8月24日起算週年利率百分之5利息；(二)丙○○○給
    付206,200元，及自96年8月24日起算週年利率百分之5利息
    之判決｛原審依被上訴人【先位】請求命上訴人如數給付，
    上訴人聲明不服，提起上訴，聲明求為廢棄原判決，並駁回
    被上訴人在第一審之訴及假執行之聲請｝。
二、上訴人則以：被上訴人主張曾決議分配給各股東之骨灰位以
    每個6,000元計，依稅法規定應繳納百分之5稅金，由領取之
    股東繳納，並以手續費稱之乙節，並未提出所主張之會議決
    議。至被上訴人依系爭股東會議決議所稱李武長、丙○○
    ○之稅金，實係被上訴人應負擔之稅金，非李武長、丙○
    ○○應負擔之稅金。則被上訴人繳納該營業稅係為清償自己
    公法上之債務，非為李武長及丙○○○代償債務。縱認被
    上訴人曾決議股東應繳納百分之5稅金予被上訴人（伊否認
    有此決議，縱有決議亦不合法），惟股東個人是否願意為被
    上訴人負擔「被上訴人為納稅義務人」之稅金，乃股東個人
    與被上訴人間之契約，不能由股東會代替各個股東同意之。
    又按股份有限公司之股東有限責任之原則，股份有限公司之
    股東僅就其所認股份對公司負其責任；除出資義務外，股東
    即不負任何出資義務，亦不受損失之分擔，凡公司之章程、
    股東會或董事會之決議，違反此一原則者，概屬無效。是被
    上訴人據以請求伊返還代繳稅金之系爭股東會議決議，有違
    股份有限公司股東有限責任原則，應屬無效。原自始絕對無
    效之股東會決議，不能因有股東依無效決議支付金錢，而認
    為有效。則被上訴人以無效之決議為請求權基礎提起本件訴
    訟，難認有理由。況依系爭股東會議紀錄所載決議事項第4
    項：「股東尚未依公司規定繳清稅金，關於李武長、丙○
    ○○之稅金，暫由公司代支付，待統一行銷決定後，由分配
    金額中，逐一扣除。」，則被上訴人應待統一行銷決定後，
    由所行銷分配金額中，逐一扣除。則於此一停止條件尚未成
    就前，被上訴人亦不能逕行請求給付。又被上訴人所請求者
    ，係截至89年7月31日止，李武長及丙○○○已攜出取走
    之「置骨灰位」與「往生牌位」權狀而應繳未繳之稅金，然
    依被上訴人89年8月3日公告說明欄所載李武長及丙○○○
    業已將稅金繳納完畢，自亦不能再為請求等語，資為抗辯。
三、兩造不爭執事項：
（一）李武長已領取「置骨灰位」權狀3,746張及「往生牌位」
      權狀9張。丙○○○已領取「置骨灰位」權狀2,308張及
      「往生牌位」權狀119張。
（二）被上訴人89年9月23日股東會會議記錄，丙○○○及
      乙○○僅於出席部分簽名，決議部分均無簽名。
（三）本件「置骨灰位」以每個6,000元計價，「往生牌位」以
      每個1,000元計價，發給各股東使用權狀之行為，經國稅
      局認定係屬「銷售貨物或勞務」之行為，依加值型及非加
      值型營業稅法第10條規定應繳納百分之5之營業稅，即「
      置骨灰位」每個應繳300元稅金，「往生牌位」每個應繳
      50元稅金。
四、兩造爭執事項：
    被上訴人分配給各股東之「置骨灰位」以每個6,000元計價
    ，「往生牌位」以每個1,000元計價，依稅法規定應繳納百
    分之5之稅金，是否曾決議由領取之股東繳納，並以手續費
    稱之？
五、本院判斷：
（一）被上訴人主張其成立時，即決議依各股東持有股份之不同
      ，分別分配不同數量之「置骨灰位」及「往生牌位」予各
      股東，而分配予各股東之「置骨灰位」，係以每個6,000
      元計價，「往生牌位」則以每個1,000元計價等情，為上
      訴人所不爭執，應可信為真實。又被上訴人主張發給各股
      東使用權狀之行為，經國稅局認定應繳納百分之5之營業
      稅，即「置骨灰位」每個應繳300元稅金，「往生牌位」
      每個應繳50元稅金，且因被上訴人移轉分配予各股東之「
      置骨灰位」及「往生牌位」之使用權，實際上並無向各股
      東收受買賣價金，故全體股東乃決議由分得「置骨灰位」
      及「往生牌位」之股東自行繳納，並以手續費稱之等情，
      雖未能提出當時決議之會議紀錄為證，然查：
    (一)由被上訴人所提出之系爭股東會議記錄第4項內容所載：
      「股東尚未依公司規定繳清稅金，關於李武長、丙○○
      ○之稅金，暫由公司代支付，待統一行銷決定後，由分配
      金額中，逐一扣除」等語觀之（見一審補字卷第8～10頁
      ），應可推斷被上訴人主張其先前曾作成前述依法應繳納
      之稅金由股東自行負擔之決議，尚非無據。佐以證人即同
      為被上訴人股東之白萬春於原審亦到庭證稱：「公司股東
      都是地主，沒有資金來源，所以有關出售塔位稅金由股東
      自己來支付，是在85年底李武長主持會議時決定的，我們
      不知道會議記錄在哪裡，當時確實有通過這樣的決議，因
      為當時公司沒辦法再拿錢出來。剛剛我講85年是錯的，是
      在84年底左右決定的，因為要在發權狀之前決定。」等語
      （見一審訴字卷第90頁），參以白萬春與兩造間並無親屬
      或僱傭等特殊情誼關係，且依其證述內容，可知其亦須依
      照約定負擔被上訴人應繳稅金之部分金額，對其並無利益
      ，故其上開陳述內容，應可採信。故被上訴人主張曾有前
      述依法應繳納之稅金由領取權狀之各股東負擔之決議等情
      ，應可信為真實。是上訴人請求命被上訴人提出白萬春自
      85年起至97年止，各年度所領用塔位及牌位永久使用權狀
      之數量及所繳納之營業稅收入證明乙節，核無必要。
    (二)又被上訴人之其他股東亦曾繳付被上訴人所應繳納之稅金
      乙節，已據其提出存簿影本在卷可憑（見一審補字卷第14
      頁），而上訴人對於李武長、丙○○○前曾分別繳納46
      1,100元、492,150元等被上訴人應繳之稅金金額等情，復
      不爭執，又丙○○○曾於89年4月26日匯款13,200元至
      被上訴人之台灣中小企業銀行帳戶，係為繳交已領取骨灰
      位等百分之5之營業稅金，有被上訴人上開銀行活期存款
      存摺之交易明細影本附卷可佐（見一審訴字卷第126～128
      頁），佐以被上訴人於89年7月3日由白萬春主持而丙○
      ○○及乙○○均有出席之第3次股東會議紀錄（影本見
      一審訴字卷第46頁）所載：「截至5月31日，各股東已繳
      稅未開發票明細已統計出來，敬請各股東確認及應於7月6
      日星期四之前，確實將所欠之稅金繳交完畢．．．」等語
      ，可認被上訴人主張曾決議分配給各股東之「置骨灰位」
      、「往生牌位」，依稅法應繳納百分之5之稅金由領取之
      股東負擔，而各股東亦已同意等情，自足採信。由此堪認
      被上訴人與李武長、丙○○○間，有由李武長、丙○
      ○○負擔2人所分得之「置骨灰位」、「往生牌位」應繳
      納百分之5稅金之約定存在。
（二）上訴人雖辯稱：被上訴人依法為納稅義務人，稅金應由被
      上訴人負擔，不得要求伊等負擔云云，然稅金原則上雖應
      由納稅義務人即被上訴人負擔，但若被上訴人與股東間訂
      有契約，約定由各股東負擔，亦非法所不許，而被上訴人
      之股東既決議百分之5稅金由領取權狀之股東繳納，且包
      含李武長與丙○○○在內之各股東，亦均已同意前述決
      議，則李武長及丙○○○與被上訴人間即係分別訂有由
      其2人負擔各自分得權狀部分之應繳稅金之契約，故其2人
      本應依約在被上訴人繳納該部分稅金前，或在被上訴人先
      行繳納稅金後，交付相當之金額予被上訴人。又丙○○
      ○、甲○○、乙○○為李武長之繼承人，而丙○○
      ○與被上訴人間亦有上開約定，故上訴人均應受該負擔分
      得權狀部分應繳稅金契約之拘束，而於被上訴人依法繳納
      稅金後，交付相當於稅金之金額予被上訴人。
（三）上訴人雖再抗辯：依股份有限公司之股東有限責任之原則
      ，股份有限公司之股東僅就其所認股份對公司負其責任；
      除出資義務外，股東即不負任何出資義務，亦不受損失之
      分擔，此一原則乃股份有限公司之基本原則，凡公司之章
      程、股東會之決議或董事會之決議，違反此一原則者，概
      屬無效云云，然因前開各股東自行繳納分得部分之應繳稅
      金，係被上訴人與各股東間之契約約定，並非各股東就其
      所認股份之外另行出資之決議，且各股東係因取得被上訴
      人所發出具有財產價值之「置骨灰位」及「往生牌位」使
      用權狀，始須負擔應繳稅金之繳納，股東如不願現實給付
      應繳稅金之金額予被上訴人，則仍可不立即領取應分得之
      使用權狀，而待他人欲購買或請求被上訴人予以銷售後，
      再由被上訴人將扣除稅金後之金額交付。顯見被上訴人與
      股東間之約定，與股份有限公司股東之出資義務尚屬無涉
      ，自無上訴人所指該股東會議內容違法、無效之問題。
（四）上訴人另以系爭股東會議紀錄所載決議事項第4項：「股
      東尚未依公司規定繳清稅金，關於李武長、丙○○○之
      稅金，暫由公司代支付，『待統一行銷決定後，由分配金
      額中，逐一扣除』。」等內容，抗辯被上訴人應待統一行
      銷決定後，由所行銷分配金額中，逐一扣除，不能逕向伊
      請求給付云云。然按，解釋契約，應探求當事人立約時之
      真意，而探求當事人之真意，本應通觀契約全文，並斟酌
      訂立契約當時及過去之事實暨交易上之習慣，依誠信原則
      ，從契約之主要目的及經濟價值等作全般之觀察（最高法
      院79年度台上字第1778號判決要旨參照）。細繹該決議內
      容之真意，應係表明被上訴人就李武長及丙○○○已取
      得之「置骨灰位」與「往生牌位」權狀依法所應繳納之稅
      金，暫時由被上訴人代為墊付，日後「如有」統一行銷之
      決定，再由分配金額中逐一扣除，僅係被上訴人扣回代繳
      納稅金之一種方法而已，非謂以「統一行銷」為向李武長
      及丙○○○請求應負擔稅金之停止條件，亦非指僅能由
      塔位統一行銷之分配金額中扣除，故上訴人據該決議內容
      ，抗辯被上訴人應待統一行銷後，「始能」向其請求給付
      應繳納之稅金金額，亦不能再另外請求各股東給付云云，
      即無可取。
（五）至被上訴人89年8月3日公告說明欄第1項中雖記載：「一
      自89年8月3日止、權狀號碼A0000000-A0000000內，原權
      狀持有人係李武長、丙○○○、白萬春、陳建助、余光
      、邱先榮、黃文炳、劉秀蘭、李玉梅、梁詹秀以上等人，
      係已繳完稅金300元，轉讓手續費暫收訖300元。」等語（
      影本見一審訴字卷第67頁），然詳觀該說明文字內容，僅
      能獲知上開號碼內權狀之相關稅金業經繳納，該說明尚非
      明確表示已由相對應之權狀持有人實際繳納稅金完畢，故
      前述權狀持有人是否已依約定向被上訴人交付應繳納之稅
      金金額，則仍應以被上訴人所統計者為準，故上訴人亦不
      能執此而抗辯至89年7月31日止，李武長及丙○○○已
      攜出取走之「置骨灰位」與「往生牌位」權狀，業已將應
      繳納之稅金繳交完畢，而無須再交付任何稅金金額予被上
      訴人。
（六）查丙○○○已領取被上訴人所發出之「置骨灰位」權狀
      2,308張及「往生牌位」權狀119張，原應負擔之稅金為69
      8,350元（2,308張×6,000元×5%＋119張×1,000元×5%
      ＝698,350元），已由被上訴人繳納完畢，但尚有206,200
      元（671張×6,000元×5%＋98張×1,000元×5%＝206,200
      元）未繳予被上訴人；而李武長領取被上訴人所發出之「
      置骨灰位」權狀3,764張及「往生牌位」權狀9張，原應負
      擔之稅金為1,129,650元（3,7645張×6,000元×5%＋9張
      ×1,000元×5%＝1,129,650元），已由被上訴人繳納完畢
      ，但尚有668,550元（2,228張×6,000元×5%＋3張×1,00
      0元×5%＝668,550元）未繳予被上訴人等情，有被上訴人
      所提89年7月31日止已攜出權狀應繳納稅金明細表及轉帳
      傳票影本（均影本見一審補字卷第7、11～13頁）、全體
      股東領取「置骨灰位」、「往生牌位」及骨甕統計表、台
      南市稅捐稽徵處營業稅繳款書、財政部台灣省南區國稅局
      台南市分局納稅義務人欠稅查復表（均影本見一審訴字卷
      第132～134、154頁）在卷足憑，依約丙○○○就其本
      身之上開金額應負清償責任。又上訴人均為李武長之法定
      繼承人，雖於法定期間內向法院聲請限定繼承，並經台灣
      高雄地方法院裁定准為公示催告在案，有該院家事法庭96
      年11月12日雄院鳴89繼新字第323號函（見一審訴字卷第8
      1頁）附卷可憑，依97年1月2日修正公布前（下稱修正前
      ）民法第1154條第1項規定，得限定以因繼承所得之遺產
      ，償還被繼承人之債務，則於限定繼承之債權人起訴為請
      求時，如繼承人「提出限定繼承之抗辯」，法院祇能為保
      留之給付（於繼承遺產限度內為給付）判決，不得命為超
      過繼承所得遺產之給付（最高法院86年度台上字第258號
      、95年度台上字第1992號判決參照）。是以繼承人若未提
      出限定繼承之抗辯，依修正前民法第1153條第1項規定，
      對於被繼承人之債務，仍負連帶責任。查上訴人並未提出
      對李武長遺產為限定繼承之抗辯，依上開規定，自應就李
      武長上開未繳之金額668,550元負連帶清償責任。
六、綜上所述，被上訴人既由股東會決議依各股東持有股份分配
    「置骨灰位」及「往生牌位」予各股東，並應繳納百分之5
    之營業稅，且由分得「置骨灰位」及「往生牌位」之股東自
    行繳納。從而，被上訴人依契約及繼承之法律關係，求為命
    上訴人連帶給付668,550元，及丙○○○、甲○○自96
    年8月24日起算週年利率百分之5計算之利息，洵屬正當。另
    被上訴人依契約關係，請求丙○○○給付206,200元，及
    自96年8月24日起算週年利率百分之5之利息，亦屬正當。原
    審因而命上訴人如數給付，並為准、免假執行之宣告，經核
    於法洵無違誤。上訴論旨，猶執前詞指摘原判決不當，求予
    廢棄，非有理由，應予駁回。
七、按當事人起訴，關於應受判決事項之聲明，為防該聲明難獲
    有利判決之結果，乃同時為他項之聲明以資預備，固非法所
    不許，惟法院如認其先位聲明為有理由時，則對預備聲明之
    部分，即可無庸調查並加裁判（最高法院48年台上字第187
    號判例參照）。亦即在訴之預備合併情形，法院應就先位之
    訴先為裁判，必先位之訴無理由，始得就備位之訴調查裁判
    。如先位之訴有理由時，對備位之訴即無庸調查裁判。本件
    被上訴人先位之訴之請求既有理由，則其備位之訴即無庸調
    查裁判。另本件待證事實已臻明確，兩造其餘有關先位訴訟
    之主張及攻擊或防禦方法，經本院斟酌後，認均不生影響本
    院所為上開論斷，自無再予一一審論之必要，附此敘明。
八、據上論結，本件上訴為無理由，依民事訴訟法第449條第1項
    、第78條、第85條第1項但書、第2項，判決如主文。
中    華    民    國    98    年    4    月    21     日
                  民事第一庭    審判長法  官    林金村
                                      法  官    張世展
                                      法  官    蘇清恭
上為正本係照原本作成。
兩造均不得上訴。
中    華    民    國    98    年    4    月    21     日
                                      書記官    李梅菊


司法院資訊處製作；財團法人民間司法改革基金會備份。
